【裁判字號】    97,訴,1133
【裁判日期】    970613
【裁判案由】    損害賠償
【裁判全文】
臺灣臺中地方法院民事判決  97年度訴字第1133號
原      告  丙○○○
原      告  戊○○
原      告  乙○○
兼上列三人共同
訴訟代理人  丁○○    住台中市.
被      告  己○○    住台中市.
                      身分證統.
訴訟代理人  陳怡成律師
複代理人    蘇仙宜律師
被      告  甲○○    住台中市.
                      身分證統.
上列當事人間損害賠償事件，本院於97年6月3日言詞辯論終結，
判決如下：
    主    文
被告應連帶給付原告丙○○○新台幣壹佰肆拾參萬陸仟玖佰參拾
陸元，及自民國96年11月22日起至清償日止，按年息百分之五計
算之利息。
被告應連帶給付原告丁○○新台幣陸拾參萬捌仟壹佰元，及自民
國96 年11月22日起至清償日止，按年息百分之五計算之利息。
被告應連帶給付原告戊○○、乙○○各新台幣肆拾貳萬伍仟元，
及均自民國96年11月22日起至清償日止，按年息百分之五計算之
利息。
原告其餘之訴駁回。
訴訟費用由原告丁○○、戊○○、乙○○各負擔百分之六；餘由
被告連帶負擔。
本判決第一項於原告丙○○○以新台幣肆拾柒萬玖仟元供擔保後
，得假執行；但被告如於假執行程序實施前，以新台幣壹佰肆拾
參萬陸仟玖佰參拾陸元為原告丙○○○預供擔保，得免為假執行
。
本判決第二項於原告丁○○以新台幣貳拾壹萬參仟元供擔保後，
得假執行；但被告如於假執行程序實施前，以新台幣陸拾參萬捌
仟壹佰元為原告丁○○預供擔保，得免為假執行。
本判決第三項於原告戊○○、乙○○各以新台幣壹拾肆萬貳仟元
供擔保後，各得假執行；但被告如於假執行程序實施前，分別以
新台幣肆拾貳萬伍仟元為原告戊○○、乙○○預供擔保，得免為
假執行。
原告其餘假執行之聲請駁回。
    事  實  及  理  由
一、原告主張略以：
  (一)聲明：(1)被告應連帶給付原告丙○○○新台幣（下同）145
    萬8,111元、原告丁○○83萬8,100元、原告戊○○62萬
    5,000元、原告乙○○62萬5,000元，及均自起訴狀繕本送達
    之日起至清償日止，按年息百分之五計算之利息；(2)原告願
    供擔保請准宣告假執行。
  (二)緣被害人汪進傳於民國95年6月16日上午6時40分許，與原告
    丙○○○行經臺中市○村路口行人穿越道時，適被告甲○○
    騎乘車號MV2–369號機車，沿臺中市○○○路由五權路往忠
    明南路方向行駛，至美村路交叉路口之人行穿越道前，仍未
    減速，且於經過美村路交叉路口停止線時，發現交通管制號
    燈號已變為黃燈，原應注意車前狀況，並隨時採取必要之安
    全措施，適有對向被告己○○駕駛車號QO–7192號自小客車
    ，於五權西路之交通管制號誌燈號由黃燈變為紅燈，尚未變
    為紅燈左轉綠燈前，即欲搶先左轉進入美村路，原亦應注意
    車前狀況、左轉彎時應行至交岔路口中心處左轉並不得佔用
    來車道搶先左轉、轉彎車應讓直行車先行等規定，以避免發
    生危險，被告甲○○並已發現被告己○○欲搶先左轉，誤判
    被告己○○會禮讓停車，仍未減速繼續前行，而當時天候晴
    天、日間自然光線、路面為柏油、乾燥、無缺陷、無障礙物
    、視距良好、號誌正常，被告二人依當時情形並無不能注意
    之情事，竟疏未注意，均未作緊急停剎車之準備，待發現雙
    方均無意停剎車時，被告甲○○向右閃躲不及，致被告己○○所駕自小客車之左前車頭撞及被告甲○○所駕機車之左側
    後車身，被告甲○○機車並當場向右前方滑行，致撞及與被
    告甲○○同一方向之正穿越斑馬線已將完全通過之被害人汪
    進傳倒地，汪進傳經送醫急救，延至同年月20日凌晨2時30
    分許，因頭部外傷致顱腦損傷不治死亡。
  (三)原告丙○○○為被害人汪傳進之配偶，原告丁○○、戊○○
    、乙○○則為汪進傳之子女。爰依民法第184條、第191條之
    2、第192條及第194條之規定，請求被告連帶給付如訴之聲
    明所示，其明細如下：
    (1)喪葬費用部分：原告丁○○因汪進傳死亡而支出喪葬費用
      21 萬3,100元。
    (2)扶養費部分：原告丙○○○係23年3月10日生，依94年台
      閩地區簡易生命表之記載，尚有15.73年之平均餘命，取
      整數為16年，有受汪進傳扶養之權利。另原告丁○○、戊○○、乙○○對原告丙○○○亦均負扶養義務，故汪進傳
      對原告丙○○○應負之扶養義務為四分之一，依95年所得
      稅扶養親屬免稅額每人每年11萬5,500元（滿70歲），按
      霍夫曼係數表計算，原告丙○○○可請求之扶養費為33萬
      3,111元（115,500×11.5363÷4＝333,111）。
    (3)精神慰撫金部分：原告因被告之過失，致原告丙○○○痛
      失結褵多年之配偶，頓失依靠，心中悲痛至極，精神幾乎
      崩潰，故請求精神慰輔金150萬元。原告丁○○、戊○○
      、乙○○因此與父親天人永隔，精神上受有莫大之打擊，
      ，其中原告丁○○原已在華南銀行工作16年，為了照顧精
      神崩潰之原告丙○○○，只好辭去工作，三人各請求100
      萬元之精神慰撫金等語。
二、被告己○○答辯略以：被告己○○對於與被告甲○○共同因
    過失肇致車禍，不幸殃及汪傳進致死之事實不爭執，惟原告
    四人請求之精神慰輔金尚屬過高，另汪進傳95年6月20日死
    亡時，平均餘命為11.08歲，故原告丙○○○得請求汪進傳
    扶養之年限為11.08年，扶養費應為25萬9,776元【〈
    115,500×8.944950＋115,500×0.08（9.000000－0.944950
     ）〉÷4＝259,776】等語，並聲明：(1)原告之訴及其假執
    行之聲請均駁回；(2)如受不利之判決，請准供擔保免為假執
    行。
三、被告甲○○答辯略以：依臺灣省台中市區車輛行車事故鑑定
    委員會鑑定結果，被告甲○○無肇事因素。被告甲○○騎至
    五權西路與美村路口時，交通號誌燈號是「直行箭頭綠燈與
    右轉箭頭綠燈」，並無違反號誌行駛之情形。本件車禍係因
    被告己○○違規所致，基於信賴保護原則，被告甲○○並無
    過失等語，並聲明：(1)原告之訴及其假執行之聲請均駁回；
    (2)如受不利之判決，請准供擔保免為假執行。
四、經查，原告主張被害人汪進傳於95年6月16日上午6時40分許
    ，因被告二人過失肇事而受傷倒地，經送醫急救，延至同年
    月20日凌晨2時30分許，因頭部外傷致顱腦損傷不治死亡之
    事實，業據原告提出台中市○○○道路交通事故當事人登記
    聯單、臺灣省台中市區車輛行車事故鑑定委員會分析意見、
    澄清醫院診斷證明書及臺灣台中地方法院檢察署相驗屍體證
    明書各1份為證，且為被告己○○所不爭執，並經本院調閱
    本院96年度交易字第692號刑事案卷，查核屬實，堪信為真
    實。
五、被告甲○○雖辯稱其無過失，並舉臺灣省台中市區車輛行車
    事故鑑定委員會分析意見之結果其無肇事因素為證。然查，
    被告甲○○於95年6月16日8時5分在澄清醫院所製作臺中市
    ○○○道路交通事故談話紀錄表已明白供承：「我車由五權
    路方向沿五權西路往忠明南路方向直行，於五權西路美村路
    口，我車已過了停止線後發現變黃燈，已無法停下，便繼續
    直行，當我發現對方車在左轉（和我車對向行駛），我認為
    對方會停下來（當時是在變黃燈），而對方卻沒有停下來繼
    續左轉，我發現不對便向右閃，即和對方車發生擦撞，而行
    人是否被踫我並不清楚。」等語（參見本院96年度交易字第
    692號卷第149頁）。本院認為該談話紀錄係警方於案發後2
    小時內所製作，彼時被告甲○○最無心防，應較為可信，其
    事後改稱無過失云云，純屬卸責之詞，自非可採。參以，證
    人即承辦警員吳如山於本院96年度交易字第692號刑事案件
    97 年1月16日審理時證稱：這事件是個號誌問題，所以在製
    作談話紀錄時，伊與甲○○對話多一點，伊有問她當時的情
    形，她說她過了停止線後，發現不對勁，所以她才閃，甲○○當時向伊強調，她過了停止線後發現變黃燈，她說變燈之
    後，發現對方轉出來，所以她才向右邊閃，她說她認為對方
    的車子應該會讓她，所以她繼續走，沒有想到對方的車子沒
    有停下來，所以她才向右閃，依甲○○所言，二車碰撞的時
    候應該不是綠燈等語。由是以觀，顯見被告甲○○於穿越案
    發交岔路口停止線時即發現燈號已變黃燈，且已發現對向被
    告己○○之來車欲搶先左轉，但因誤判梁車會禮讓停車，因
    而未作停剎車準備而繼續直行，待發現不對時已閃躲不及而
    發生碰撞。至於臺灣省台中市區車輛行車事故鑑定委員會之
    分析意見，係刑事案件偵查中由檢察官囑託鑑定，因當時承
    辦員警吳如山未將如前開被告甲○○於95年6月16日8時5分
    在澄清醫院所製作臺中市○○○道路交通事故談話紀錄表一
    併送鑑定單位參考，以致鑑定單位漏未斟酌被告甲○○於該
    談話紀錄表就車禍當時關於燈號之陳述，與被告甲○○其後
    於警詢、檢察官訊問及鑑定委員會說明之陳述有所不符，亦
    與原告汪林鳳於檢察官訊問時之陳述有所不符，是該鑑定委
    員會就肇事責任歸屬之分析意見，因有判斷資料不足之不周
    延，自不得採為本件肇事責任歸屬之依據。
六、按「汽車：指在道路上不依軌道或電力架線而以原動機行駛
    之車輛（包括機器腳踏車）」、「汽車依其使用性質，分為
    左列各類：一、客車，二、貨車，三、客貨兩用車，四、代
    用客車，五、特種車，六、機器腳踏車」、「汽車行駛時，
    駕駛人應注意車前狀況，並隨時採取必要之安全措施」、「
    汽車行駛至交岔路口左轉彎時，應行至交岔路口中心處左轉
    ，並不得占用來車道搶先左轉」、「汽車行駛至交岔路口，
    轉彎車應讓直行車先行」、「汽車行近行人穿越道前，應減
    速慢行」分別為本件車禍發生時施行之道路交通安全規則第
    2條第1項第1款、第3條、第94條第3項、第102條第1項第4款
    、第6款前段及第103條所明定。被告己○○、甲○○二人駕
    車、騎車自應注意上揭規定，其二人依其狀況係分別未遵守
    上開交通規則，而非不能注意，竟疏未注意因而肇事，其中
    被告己○○除有未注意車前狀況，隨時採取必要安全指施之
    過失外，尚有於五權西路左轉燈號尚在清道時間之「全紅燈
    」時，即搶紅燈先左轉，且係未行至交岔路口中心處即占用
    來車道搶先左轉。至被告甲○○則有行經美村路之行人穿越
    道前顯未減速行駛之過失；又其於抵達五權西路、美村路交
    岔路口前固為綠燈號誌，但於越過美村路停止線後，燈號已
    變為黃燈，而衡情一般交岔路口於燈號變換之際，乃係行車
    最易發生危險之時，被告甲○○自身已屬搶先於綠燈變換後
    之黃燈中行駛，雖仍可繼續行駛，但亦應注意他方車道亦會
    於此際有搶先行駛之可能，且一如其於臺中市○○○道路交
    通事故談話紀錄表所供承，即其於穿越五權西路、美村路交
    岔路口停止線時即發現燈號已變黃燈，並已發現對向被告己○○之來車欲搶先左轉，但因誤判梁車會禮讓停車，因而未
    作停剎車準備而繼續直行，待發現不對時，向右閃躲不及，
    以致梁車撞及余車之左側後車身，余車倒地並向右前方滑行
    而撞及行人汪進傳，顯見被告甲○○當時對車前狀況並非完
    全無所悉，但卻繼續前行，並未採取必要之安全措施，其知
    情並能注意卻不注意，有過失甚明，其以信賴原則置辯，辯
    稱是被告己○○突然左轉且撞及其左側後車身，無閃避之可
    能云云，要無可採。本件車禍事故之發生，既因被告己○○
    、甲○○二人之上開過失行為所致，汪進傳又係受被告二人
    之車禍事故之波及而遭滑行之機車撞及倒地，並送醫不治死
    亡，是被告二人之過失行為與被害人汪進傳之死亡間，具有
    相當因果關係，洵堪認定。
七、次按因故意或過失不法侵害他人之權利者，負損害賠償責任
    。數人共同不法侵害他人之權利者，連帶負損害賠償責任。
    汽車、機車或其他非依軌道行駛之動力車輛，在使用中加損
    害於他人者，駕駛人應賠償因此所生之損害。又不法侵害他
    人致死者，對於支出殯葬費之人，亦應負損害賠償責任；被
    害人對於第三人負有法定扶養義務者，加害人對於該第三人
    亦應負損害賠償責任；再不法侵害他人致死者，被害人之父
    、母、子、女及配偶，雖非財產上之損害，亦得請求賠償相
    當之金額。民法第184條第1項前段、第185條第1項前段、第
    191條之2、第192條及第194條分別定有明文。本件被告二人
    之過失侵權行為既經認定，且其二人之過失行為均為其所生
    損害之共同原因，應成立共同侵權行為，原告自得請求被告
    連帶負損害賠償責任。茲就原告請求之各項金額審核如下：
  (一)喪葬費部分：查原告丁○○主張因其父汪進傳死亡而支出喪
    葬費21萬3,100元，業據其提出戶籍謄本1份、喪葬費用收據
    4紙為證，核均屬禮俗上所必需，被告就此亦不爭執，應予
    准許。
  (二)扶養費部分：查原告丙○○○為汪進傳之妻，依卷內之稅務
    財產所得調件明細表顯示，96年度所得僅1萬6,106元，並無
    任何登記財產，屬不能維持生活而無謀生能力之人，依法有
    請求汪進傳扶養之權利，是原告丙○○○依法得向被告請求
    賠償喪失扶養之損害。次查原告丙○○○係23年3月10日出
    生，汪進傳係25年4月20日生，依內政部編印之95年臺灣地
    區簡易生命表，於汪進傳死亡時，原告丙○○○尚有平均餘
    命16.27年，惟因汪進傳之平均餘命為13.97年（被告己○○
    誤為11.08年），故原告丙○○○得請求汪進傳扶養之年限
    應為13.97年。又原告丙○○○除受汪進傳扶養外，另有原
    告丁○○、戊○○、乙○○等三位已成年子女，且均尚非無
    扶養能力，是汪進傳對原告丙○○○之扶養義務，應為四分
    之一。依95年度綜合所得稅扶養親屬免稅額滿70歲者每人每
    年為7萬7,000元，按霍夫曼式扣除中間利息後，原告丙○○○得請求之扶養費為31萬1,936元【115,500×〈10.215111
    ＋0.97（10.000000－00.215111）〉÷4＝311,936】。
  (三)精神慰輔金部分：原告丙○○○請求150萬元，原告丁○○
    、戊○○、乙○○各請求100萬元。查被害人汪進傳為原告
    丙○○○之妻、原告丁○○、戊○○、乙○○之父，原告丙○○○痛失結褵多年之配偶，頓失平日依靠，原告丁○○、
    戊○○、乙○○因此與其父天人永隔，精神上自均受有極大
    之痛苦。又原告丙○○○小學畢業，為家庭主婦，名下無恆
    產；原告丁○○大學畢業，原在華南銀行任職，其為照顧原
    告丙○○○而離職，名下有房屋5筆、土地7筆；原告戊○○
    高職畢業，為家庭主婦，名下有土地、房屋各1筆；原告乙○○大學畢業，現在食品公司擔任業務工作，名下有土地、
    房屋各1筆；被告己○○高職畢業，為家庭主婦，名下有房
    屋1筆、土地2筆；被告甲○○高職畢業，現在客運公司擔任
    業務員，月薪約1萬8,000元至2萬元，名下有股票投資，並
    無恆產，業據兩造陳述明確，並有稅務電子財產所得調件明
    細表6份附卷可參。本院審酌兩造之教育程度、身分、地位
    、資力、原告所受損害及被告加害程度等一切情狀，認原告
    丙○○○請求150萬元，應予准許，至原告丁○○、戊○○
    、乙○○三人應各予核減為80萬元，方屬公允。
八、再按保險人依本法規定所為之保險給付，視為被保險人損害
    賠償金額之一部分；被保險人受賠償請求時，得扣除之，強
    制汽車責任保險法第32條定有明文。是強制汽車責任保險之
    被保險人於該範圍內之損害賠償責任即因而解免。本件原告
    四人已共同領取汽車強制責任險之保險金150萬元，業經原
    告具狀陳明在卷，且為被告所不爭執，故原告每人應各扣除
    37萬5,000元。從而，原告四人依據侵權行為之法律關係，
    請求被告連帶給付原告丙○○○143萬6,936元（311,936元
    ＋1,500,000元－375,000元＝1,436,936元）、原告丁○○
    63 萬8,100元（213,100元＋800,000元－375,000元＝
    638,100 元）、原告戊○○42萬5,000元（800,000元－
    375,000元＝425,000元）、原告乙○○42萬5,000元（
    800,000元－375,000元＝425,000元），及均自起訴狀繕本
    送達翌日即96 年11月22日起，按年息5%計算之利息之範圍
    內，為有理由，逾此數額之請求，即屬無理由，應予駁回。
九、兩造均陳明願供擔保聲請宣告假執行及免為假執行，就原告
    勝訴部分，核均無不合，爰分別酌定相當擔保金額宣告之。
    至原告敗訴部分，其假執行之聲請即失所依附，應併予駁回
    。
十、本件事證已臻明確，兩造其餘攻擊防禦方法與舉證，核與判
    決結果無影響，爰不逐一論述，附此敘明。
十一、據上論結，本件原告之訴為一部有理由，一部無理由，依
      民事訴訟法第79條、第390條第2項、第392條第2項，判決
      如主文。
中    華    民    國    97    年    6     月    13    日
                  民事第四庭    法  官  陳文燦
正本係照原本作成。
如對本判決上訴，須於判決送達後20日內向本院提出上訴狀。
中    華    民    國    97    年    6     月    13    日
                                書記官  鄭淑英


司法院資訊處製作；財團法人民間司法改革基金會備份。
